【裁判字號】    98,重上更(一),105
【裁判日期】    981021
【裁判案由】    違反水土保持法
【裁判全文】
臺灣高等法院高雄分院刑事判決   98年度重上更(一)字第105號
上  訴  人
即  被  告  甲○○
選任辯護人  何曜男律師
上列上訴人因被告違反水土保持法案件，不服臺灣屏東地方法院
93年度訴字第435 號中華民國94年9 月21日第一審判決（起訴案
號：臺灣屏東地方法院檢察署91年度偵字第3514號），提起上訴
，判決後，經最高法院發回，本院判決如下：
    主  文
原判決關於甲○○部分撤銷。
甲○○在公有山坡地內，未經同意擅自從事水土保持法第八條第
一項第二款之開發，致生水土流失，處有期徒刑壹年，減為有期
徒刑陸月，如易科罰金以銀元參佰元即新台幣玖佰元折算壹日。
如附表土地複丈成果圖編號5 之水塔、編號6 至編號8 及編號12
、32之鐵皮屋、編號9 、11之貨櫃屋、編號10之雞舍、編號28至
編號31之道路，均沒收。
    事  實
一、甲○○明知屏東縣牡丹鄉○○○段第419 號、第419 之2 號
    、第419 之3 號、第419 之4 號、第420 號、第758 號等國
    有土地係山坡地保育利用條例及水土保持法所稱之山坡地，
    未經同意不得擅自墾殖、占用、開發、經營或使用。緣楊盈
    俊（已據原審判處有期徒刑6 月確定）明知屏東縣牡丹鄉○
    ○○段第419 號土地，係財政部國有財產局（下稱國有財產
    局）管理之國有地，自民國（下同）78年間起，即由其父乙
    ○○擅自占用（乙○○竊佔部分業經原審判處有期徒刑6 月
    確定），乃向甲○○稱其父乙○○已同意將上揭土地之承租
    權及地上物讓與他人，日後國有財產局法令許可放領時，權
    利亦全部歸受讓人，甲○○擬在上開國有土地上經營農場，
    於90年8 月間向楊盈俊買受後，竟基於違反水土保持法之單
    一決意，自90年8 月中旬後某日起，未經國有財產局之同意
    ，在前開屏東縣牡丹鄉○○○段第419 號及鄰近由國有財產
    局管理之同段第419 之2 號、第419 之3 號、第419 之4 號
    、第420 號、第758 號等國有山坡地內，擅自占用如附表複
    丈成果圖編號1 至12號及編號27至32號範圍內之土地（其餘
    編號13至26號之土地，係乙○○所占用），並以向他人借用
    之堆土機1 台及小型怪手1 台大肆整地，興築鐵皮屋、貨櫃
    屋、水塔、雞舍、道路等工作物，並將上開土地上栽種多年
    之椰子樹全數砍除，挖掘附近坡面或推整地面土石，並沿海
    岸線構築土堤，嚴重破壞原有地面造成水土流失與風蝕情形
    ，復任意將邊坡上方產業道路拓寬修整，造成局部水土流失
    。迄90年11月8 日乙○○發現前開土地遭人濫墾向警方報案
    檢舉始查知上開違反水土保持法之情事。
二、案經屏東縣警察局恆春分局報請台灣屏東地方法院檢察署檢
    察官偵查起訴。
    理  由
壹、證據能力部分：
一、被告以外之人於審判外之陳述，雖不符前4 條（即刑事訴訟
    法第159 條之1 至之4 ）之規定，而經當事人於審判程序同
    意作為證據，法院審酌該言詞陳述或書面陳述作成時之情況
    ，認為適當者，亦得為證據。當事人、代理人或辯護人於法
    院調查證據時，知有第159 條第1項不 得為證據之情形，而
    未於言詞辯論終結前聲明異議者，視為有前項之同意，刑事
    訴訟法第159 條之5 定有明文。
二、本件判決後引屬於傳聞證據部分，業經檢察官、被告甲○○
    及其選任之辯護人於本院審理時或明示同意或表示無意見，
    本院審酌上開證據之取得並無違背法定程序或有何不當之處
    ，且均與待證事實具有關聯性，援為認定本件犯罪事實之證
    據，尚屬適當，依上引刑事訴訟法之規定，自有證據能力。
貳、實體部分：
一、訊據上訴人即被告黃長材（下稱被告甲○○）於本院審理時
    對於在屏東縣牡丹鄉○○○段第419 號、第419 之2 號、第
    419 之3 號、第419 之4 號、第420 號、第758 號等國有山
    坡地內，擅自占用如附表複丈成果圖編號1 至12號及編號27
    至32號等範圍之土地位置整地開挖等情，均坦承不諱（見本
    院上更(一)卷第38、60-61 頁），其於警詢時亦供承：「黃金
    山是我的綽號，真名為甲○○，是有在該地段開墾用堆土機
    ，剷平地形高低之處以便種植椰子樹」、「我於90年11 月4
    日上午9 時許在該地段419 號用堆土機剷平的搭建鐵皮屋，
    本來原有舊工寮修改搭建的」、「我在該地段開墾面積大約
    2 分多地，我用借來之推土機及乙○○原有小型怪手各一部
    」、「（警方所提示國有財產局於419 、419-2 、419-3 、
    419-4 、420 、422 地號的土地上所實地勘查之照片上是何
    人所整地、新建？）是我整地建造雞舍」、「你於何時開始
    在那裡整地建雞舍？）90年年8 、9 月份，正確日子我已忘
    了」、「（你於該地整地建雞舍有無向國有財產局承租及許
    可新建房舍？）我是向楊盈俊購買的土地，所以沒有向國有
    財產局承租及申請新建」、「我是以70萬元向楊盈俊購得的
    ，只有土地買賣契」、「（你向他買地時是否知道該地段為
    國有地？）我知道」等語（見警卷第15-18 頁）；於檢察官
    偵查中供稱：「（相片編號(一)(二)(三)中的水管是你裝設的嗎？
    ）是，現在已被土地覆蓋起來了」、「（你開墾那些土地要
    作何用途？）要種椰子」、「（《提示照片編號(十一)海岸的土
    堤是你填的嗎？）是，我築的，怕颱風來時海水會倒灌」、
    「（你挖何處的土去築土堤？）就是挖土堤旁的土來填」、
    「（土地上原來種什麼？）只有3 、4 棵椰子樹」、「（《
    提示照片(四)- (十五)即屋舍、道路等》都是你建、挖的嗎？）是
    」、「（《提示照片16-18 即屋舍、道路》是你建的嗎？是
    ，(十九)、(二十)的磚也是我砌的；至、- 也都是我所為」
    、「（對於拍攝的照片你有何意見？）沒有，凡是路下面的
    地都是我弄的沒錯」等語（見偵字第3514號卷第57-58 頁）
    ；於原審審理中除坦承其有興建如起訴書附表土地複丈成果
    圖所載編號1 至12及編號27至32號所示之建物及開墾遺跡等
    語外（見原審卷第38頁），亦坦承其開墾土地之目的係為養
    雞等語（見原審卷第308 頁背面）。而系爭屏東縣牡丹鄉○
    ○○段第419 號、第419 之2 號、第419 之3 號、第419 之
    4 號、第420 號、第758 號土地均屬山坡地保育地，使用地
    類別為農牧用地，有土地謄本在卷可憑（見偵字第3514號卷
    第124-13 0頁）。而如上所述，被告甲○○於警詢中亦坦承
    知悉該土地是國有，顯見其就自己對前開土地屬無權使用，
    已有認識。再者，檢察官於92年2 月25日督同地政人員，會
    同水土保持鑑定機關所派之人員許中立與被告甲○○會勘現
    場，前開地段確經整地開挖之事實，有勘照片78幀張在卷可
    憑（見警卷第40-61 頁）。被告甲○○在上開土地挖堀整地
    ，將先前他人栽種多年之椰子樹全數砍除並挖掘附近坡面或
    推整地面土石而沿海岸線構築土堤，已嚴重破壞地面植被以
    致造成水土流失與風蝕情形，對水土資源造成破壞，亦經鑑
    定機關國立屏東科技大學鑑定在卷，並有該大學92屏科大建
    保字第0922600011號函所檢送之鑑定報告、照片78幀、國有
    財產局91年1 月16日台財產南改字第0910001477號函及附件
    （見警詢卷第24- 61頁）、恆春地政事務所土地複丈成果圖
    原本（偵卷第3514號卷第86頁）等在卷可稽。是被告甲○○
    上開擅自開墾已造成水土流失之事實，堪以認定。
二、至於被告甲○○沿海岸線所興築之土堤，或有防風定砂之功
    能（即前開鑑定函說明4 部分），惟其為興築該土堤而推整
    附近坡面及地面土石，仍有破壞原有地表植被，造成水土流
    失及風蝕情形，故尚不能因其有沿海岸線興建土堤之行為即
    謂其無違反水土保持法之犯行，是此部分鑑定不能為被告甲
    ○○有利之認定。
三、被告甲○○雖於原審辯稱：其持有楊盈俊之授權書，不知違
    法，並無違反水土保持法之犯意云云。惟如上所述，被告甲
    ○○確實知悉該土地為國有，則其既未向國有財產局提出任
    何承租或購買之要求而得該局同意，顯不可能因持有前開文
    件而誤認自己已獲有權利人之同意而得以開發系爭土地。再
    者，被告甲○○於原審聲請傳喚丙○○、丁○○、戊○○等
    證人，雖於原審審理中證明被告甲○○僱請彼等開發上揭土
    地時曾目睹乙○○住在該地，乙○○對被告甲○○開發土地
    一事顯然知情等語（見原審卷第135-146 頁）。惟彼所證尚
    不足以證明被告甲○○於開發前已獲得土地管理機關國有財
    產局之同意。且國有財產局人員曾依警方通知在90年12月12
    日會同警方至本案遭濫墾之地點勘查並拍照存證（見警卷內
    所附照片）。依照片顯示，國有財產局人員拍照時現場仍處
    於施工狀態，顯見被告甲○○均非上開土地之合法權利人，
    否則警方即無會同國有財產局人員蒐證查緝之必要，被告甲
    ○○不能因向楊盈俊購買土地開發權而得以阻卻其罪責，且
    不得因不知法律而免除刑事責任，系爭土地係山坡地，且臺
    灣近幾年來，因違法開墾山坡地，又未做好水土保持工作，
    致造成土石流氾濫，釀成重大災害，屢經報章媒體揭露，早
    為公眾週知之事實，被告甲○○辯稱：不知其行為違法云云
    ，不足採信，其違反水土保持法之事證明確，犯行堪以認定
    。
四、按水土保持法第32條第1 項之罪，以在公有或私人山坡地或
    國、公有林區或他人私有林區內未經同意擅自墾殖、占用或
    從事同法第8 條第1 項第2 款至第5 款之開發、經營或使用
    ，致生水土流失或毀損水土保持之處理與維護設施為構成要
    件，該法除在保護水土資源之保育法益外，尚兼及個人財產
    法益之保護，自涵括刑法第320 條第2 項竊佔罪質，屬竊佔
    罪之特別規定，應予優先適用。再水土保持法第1 條第2 項
    規定：「水土保持，依本法之規定，本法未規定者，適用其
    他法律之規定。」，則水土保持法就立法體例而言，係立於
    特別法之地位，且適用時排除其他法條之適用，僅水土保持
    法未規定時，始有其他法律適用之餘地。故水土保持法既屬
    山坡地保育利用條例之特別法，依法規競合之特別法應優先
    於普通法而適用之原理，自不再論山坡地保育利用條例之罪
    （最高法院88年台非字第278 號、97年度台上字第852 號判
    決意旨參照）。核被告甲○○所為係犯水土保持法第32條第
    1 項前段之擅自從事開發公有山坡地致生水土流失罪。被告
    甲○○開挖整地所造成水土流失，係基於經營農場之單一決
    意所為之，應論以單純一罪。被告甲○○僱用不知情之工人
    丙○○、丁○○、戊○○等在現場施工，為間接正犯。
五、原審論處被告甲○○罪刑，固非無見，惟查：(一)被告甲○○
    僱用不知情之工人在現場施工，為間接正犯，原審漏未論及
    ，尚有未洽。(二)被告甲○○所犯  之違反水土保持法罪與竊
    佔、山坡地保育利用條例罪之間之法條適用關係，並未論及
    ，亦有疏失。(三)被告甲○○之行為發生於96年4 月24日之前
    ，且其行為合於中華民國96年罪犯減刑條例所定減刑之要件
    ，原審未及適用，亦有未妥。被告上訴意旨，以原判決量刑
    過重，指摘原審判決不當雖無理由，惟原判決此部分既有上
    開瑕疵可議，自應由本院將原判決關於被告甲○○部分撤銷
    改判。爰審酌被告甲○○擅自開挖之土地面積非小，造成水
    土流失對國土所生危害非輕，唯念其僅小學畢業，學歷尚低
    ，犯後坦承犯行等一切情事，量處有期徒刑1 年。又被告甲
    ○○犯罪行為發生於96年4 月24日之前，且無中華民國96年
    罪犯減刑條例所定不得減刑之情事，爰依該減刑條例第2 條
    第1 項第3 目之規定減其刑2 分之1 為有期徒刑6 月，並就
    所減得之刑諭知如易科罰金之折算標準。如附表土地複丈成
    果圖編號5 之水塔; 編號6 至編號8 及編號12、32之鐵皮屋
    ; 編號9 、11之貨櫃屋; 編號10之雞舍; 編號28至編號31之
    道路，為被告甲○○犯罪之工作物，應依水土保持法第32條
    第5 項之規定諭知沒收（最高法院90年度台上字第4509號刑
    事判決參照）。至於被告甲○○用以從事開發土地所使用之
    堆土機1 台及小型怪手1 台，並未扣案且非被告甲○○所有
    ，自無從依水土保持法第32條第5 項之規定宣告沒收。
六、公訴意旨另以：甲○○與原審同案被告楊盈俊共同於前揭時
    、地偽造「授權書」及「讓渡書」，並持以行使，因認被告
    甲○○亦涉有刑法第216 條、第210 條之行使偽告私文書罪
    嫌。公訴人認被告甲○○涉有行使偽造私文書罪嫌，無非以
    原審共同被告楊盈俊於警詢及偵查中之供詞為主要依據。而
    原審同案被告楊盈俊固證稱偽造文書係伊與被告甲○○共同
    策畫云云。惟訊據被告甲○○則堅詞否認有此部分犯行，辯
    稱：楊盈俊當時自稱其父乙○○因病住院中，故不克親自簽
    約，伊不知楊盈俊未得其父乙○○之同意等語。經查：證人
    陳蘭於原審審理中就簽訂讓渡書之情形結證：「楊盈俊說
    他爸爸身體不佳沒辦法來（簽約）；我們當天有在閒聊，我
    確定他有說他爸爸身體不好，所以才不能來」等語（見原審
    卷第109 、202 頁）。可知被告甲○○原應有要求楊盈俊之
    父親乙○○本人簽署讓渡書之意，否則楊盈俊實無必要於簽
    約當時，向陳蘭及甲○○說明其父無法南下簽約之原因。
    楊盈俊雖否認證人陳蘭所證（見原審卷第201 頁），惟仍
    坦承其曾將其父乙○○生病一事告知被告甲○○（見原審卷
    第308 頁）。證人乙○○於原審審理中亦證稱：「我報案前
    因為心肌梗塞，常到屏東基督教醫院門診」等語（見原審卷
    第110 頁），並有財團法人屏東基督教醫院出具之診斷證明
    書1 份附卷為憑（見原審卷第101 頁參照），足徵乙○○當
    時身體確屬有恙，證人陳蘭所言應可採信。又該紙「讓渡
    書」係被告甲○○於乙○○告發其上述違法開發行為時所提
    出，據以向警方主張其為有權開發土地之人。是若該「讓渡
    書」果為被告甲○○所偽造，則其應不致於該時提出而自曝
    其犯行。故楊盈俊所稱「授權書」與「讓渡書」係伊與被告
    甲○○共謀偽造云云，顯然悖於常理，不可採信。此外，亦
    無足以證明被告甲○○有與原審共同被告楊盈俊共同偽造上
    開讓渡書、授權書之確切證據，是被告甲○○被訴行使偽造
    私文書罪嫌即乏證據證明，本應為無罪之諭知，惟公訴意旨
    認此部分與前揭論罪科刑部分有方法結果之牽連關係，固不
    另為無罪之諭知。
據上論結，應依刑事訴訟法第369 條第1 項前段、第364 條、第
299 條第1 項前段，水土保持法第32條第1 項前段、第5 項，中
華民國96年罪犯減刑條例第2 條第1 項第3 款、第8 條第1 項、
第9 條，修正前刑法第41條第1 項前段，罰金罰鍰提高標準條例
第1 條前段、刪除正前罰金罰鍰提高標準條例第2 條，判決如主
文。
本案經檢察官陳宗吟到庭執行職務。
中    華    民    國    98    年    10    月    21    日
                   刑事第四庭   審判長法  官  蕭權閔
                                      法  官  陳吉雄
                                      法  官  李嘉興
以上正本證明與原本無異。
如不服本判決應於收受本判決後10日內向本院提出上訴書狀，其
未敘述上訴理由者，並得於提起上訴後10日內向本院補提理由書
狀（均須按他造當事人之人數附繕本）「切勿逕送上級法院」。
中    華    民    國    98    年    10    月    21    日
                                      書記官  郭榮芳
附錄本件判決論罪科刑法條：
水土保持法第32條第1項
在公有或私人山坡地或國、公有林區或他人私有林區內未經同意
擅自墾殖、占用或從事第8 條第1 項第2 款至第5 款之開發、經
營或使用，致生水土流失或毀損水土保持之處理與維護設施者，
處六個月以上5 年下有期徒刑，得併科新台幣60萬元以下罰金。
但其情節輕微，顯可憫恕者，得減輕或免除其刑。


司法院資訊處製作；財團法人民間司法改革基金會備份。
